【裁判字號】    99,訴,207
【裁判日期】    991126
【裁判案由】    妨害投票
【裁判全文】
臺灣臺東地方法院刑事判決               99年度訴字第207號
公  訴  人  臺灣臺東地方法院檢察署檢察官
被      告  葉彥祥
選任辯護人  林長振律師
被      告  葉純美
            鄭子浩
            賴秀子
            葉賢祥
上列被告因妨害投票案件，經檢察官提起公訴（99年度選偵字第
41號），本院判決如下：
    主  文
葉彥祥、葉純美、鄭子浩、賴秀子、葉賢祥均無罪。
    理  由
一、公訴意旨略以：被告葉彥祥係臺東縣金峰鄉第19屆鄉民代表
    選舉第三選舉區之候選人，為求順利當選，明知被告葉純美
    、葉賢祥、鄭子浩、賴秀子實際均未居住在臺東縣金峰鄉，
    竟與之基於以虛偽遷移戶籍取得投票權而為投票之犯意聯絡
    ，由被告葉彥祥分別於民國99年1月19日、同年月20日、同
    年月21日，向臺東縣金峰鄉戶政事務所申請遷移戶籍，將被
    告葉純美、葉賢祥、鄭子浩、賴秀子之戶籍虛偽遷徙至臺東
    縣金峰鄉賓茂村3鄰賓茂35號，以使被告葉純美、葉賢祥、
    鄭子浩、賴秀子取得該選舉區投票權，被告葉純美、葉賢祥
    、鄭子浩、賴秀子並進而於同年6月12日前往投票與被告葉
    彥祥，被告葉彥祥因而順利當選。因認被告等上開所為均係
    涉犯刑法第146條第2項之妨害投票罪嫌云云。
二、按犯罪事實應依證據認定，無證據不得認定犯罪事實；不能
    證明被告犯罪者，應諭知無罪之判決，刑事訴訟法第154條
    第2項、第301條第1項分別定有明文。又事實之認定，應憑
    證據，如未能發現相當證據，或證據不足以證明，自不能以
    推測或擬制之方法，為裁判基礎；且認定不利於被告之事實
    須依積極證據，苟積極證據不足為不利於被告事實之認定時
    ，即應為有利於被告之認定（最高法院40年臺上字第86號、
    30年上字第816號判例意旨參照）。
三、次按被告以外之人於審判外之陳述，雖不符同法第159條之1
    至第159條之4之規定，而經當事人於審判程序同意作為證據
    ，法院審酌該言詞陳述或書面陳述作成時之情況，認為適當
    者，亦得為證據；又當事人、代理人或辯護人於法院調查證
    據時，知有第159條第1項不得為證據之情形，而未於言詞辯
    論終結前聲明異議者，視為有前項之同意，刑事訴訟法第15
    9條之5定有明文。考其立法意旨在於傳聞證據未經當事人之
    反對詰問予以核實，原則上先予排除。惟若當事人已放棄反
    對詰問權，於審判程序中表明同意該等傳聞證據作為證據；
    或於言詞辯論終結前未聲明異議，基於尊重當事人對傳聞證
    據之處分權，及證據資料愈豐富，愈有助於真實發見之理念
    ，且強化言詞辯論主義，使訴訟程序得以順暢進行，上開傳
    聞證據亦均具有證據能力。而所謂「審酌該陳述作成時之情
    況，認為適當」者，係指依各該審判外供述證據製作當時之
    過程、內容、功能等情況，是否具備合法可信之適當性保障
    ，加以綜合判斷而言（最高法院94年度臺上字第3277號判決
    可資參照）。經查，本判決下列所引用之各該被告以外之人
    所為審判外之陳述以及其他書面陳述，雖均屬傳聞證據，且
    查無符合同法第159條之1至第159條之4等情形，惟當事人於
    本院準備程序及審判期日中就證據能力部分均表示無意見而
    不予爭執，且迄至言詞辯論終結前，當事人知悉有同法第
    159條第1項不得為證據之情形，猶未再聲明異議，本院審酌
    上開證據資料製作時之情況，並無違法不當及證明力明顯過
    低之瑕疵，亦認為以之作為證據應屬適當，依刑事訴訟法第
    159條之5規定，認上揭證據資料均有證據能力。
四、公訴意旨認被告5人涉有刑法第146條第2項之妨害投票犯行
    ，無非係以被告葉彥祥自承係為被告葉純美、葉賢祥、鄭子
    浩、賴秀子遷移戶籍至臺東縣金峰鄉賓茂村3鄰賓茂35號，
    被告葉純美陳稱：遷戶籍目的之一為投票與葉彥祥，且有投
    票與葉彥祥，所使用之門號0000000000行動電話甚少於戶籍
    地使用；被告葉賢祥陳稱：遷戶籍目的之一為投票與葉彥祥
    ，有投票與葉彥祥，門號0000000000行動電話為其使用。被
    告鄭子浩陳稱：有投票與葉彥祥，門號0000000000行動電話
    為其使用。被告賴秀子陳述：大部分時間住在雲林縣斗六市
    女兒住處。及上開門號0000000000、0000000000、00000000
    00行動電話通聯紀錄光碟片1張、檢察官勘驗筆錄1份、列印
    自臺東縣選舉委員會網站之臺東縣金峰鄉第19屆鄉民代表選
    舉選舉公報、臺東縣選舉委員會99年6月18日東選一字第099
    1850166號當選公告各1份，被告葉純美、葉賢祥、鄭子浩、
    賴秀子選舉人名冊影本、遷入戶籍登記申請書影本、被告葉
    純美、鄭子浩共同立具之委託書影本各1份為其主要論據。
五、訊據被告等人固均坦承於上開時、地，由被告葉彥祥為被告
    葉純美、葉賢祥、鄭子浩、賴秀子遷移戶籍至臺東縣金峰鄉
    賓茂村3鄰賓茂35號，並於投票日前往投票之事實，然均堅
    詞否認有何公訴意旨所稱之妨害投票之犯行，被告葉彥祥辯
    稱：伊要參選代表，是3月份才決定，所以跟遷移戶籍無關
    ，當時1月份已經請休假，家中只有母親和伊，因母親年紀
    已大，家中事務都由伊處理，所以才由伊去辦理遷移戶籍；
    被告葉純美辯稱：伊原為臺東人，之前是為了方便小孩讀書
    及先生工作，所以暫時住桃園，現在遷移戶籍回家是正常之
    事，且係因土地問題，計劃要回臺東蓋房子，所以才遷移戶
    籍回臺東；被告葉賢祥辯稱：伊是臺東賓茂人，退伍結婚之
    後，就到桃園工作，小孩也在桃園讀書，但只要臺東家中有
    活動，就會回臺東參加，此次遷移戶籍，是因為有一些土地
    沒有分割，所以叫家人幫忙辦理戶籍遷移；被告鄭子浩辯稱
    ：因為母親葉純美說要過戶土地給伊，所以就幫伊將戶籍遷
    移回臺東。被告賴秀子辯稱：伊先生往生之後，就將戶籍遷
    到娘家表妹賴淑卿賓茂37號（經整編後現門牌為賓茂32號）
    家中，在表妹離婚後，伊覺得不方便，才又遷移戶籍到姑媽
    賴素英即被告葉彥祥母親住處，自己則住在娘家賓茂36號。
    被告葉彥祥選任辯護人則以：被告葉彥祥、葉賢祥、葉純美
    是姊弟關係，葉賢祥、葉純美婚前不僅住在現戶籍地，亦設
    籍於該處，也生活在該地，婚後因工作關係，陸續將戶籍遷
    移到北部，但只是因為工作之關係，並無久住之意思，每年
    過年、三大節及朋友婚喪喜慶往來，都以賓茂村為中心，且
    被告葉賢祥、葉純美在賓茂村有房地及其他財產，二人均有
    工作，退休後有返回故鄉的打算，所以在99年1月遷移戶籍
    ，並非全為選舉之目的，又刑法第146條第2項規範之意旨，
    主要是指在遷移之前，未居住該地，純以選舉之目的而遷移
    的情況。且原住民部落沒有經濟的活動，無法養活家庭人口
    ，所以大部分的人，都必須出外工作，但除工作外，其實際
    社會生活活動，仍然以自己的部落為中心，尤其近年來，政
    府政策鼓勵原住民回鄉創業，以致導致原住民戶籍地與實際
    居住地不一致的狀況，按最高法院判決意旨，認為此種情形
    ，因求學、就業等因素，未實際居住於戶籍地者，原本欠缺
    違法性，縱曾將戶籍遷出，但為支持其配偶、父母競選，復
    將戶籍遷回原生家庭者，亦僅恢復到遷出前之狀態而已，於
    情於理於法，應為社會通念所容許，且非法律責難之對象，
    此種情形，要與非家庭成員，意圖使特定候選人當選，虛偽
    遷徙者之情形，迥然有別。另被告賴秀子的先生往生後，即
    居住賓茂娘家，並實際耕種娘家之土地，只因為收受信件及
    公法申請事項，才將戶籍設在娘家隔壁的姑媽家，其實際仍
    生活於賓茂村，並從事社會經濟活動，故被告葉純美、葉賢
    祥、鄭子浩，賴秀子，既均非該當刑法第146條之規定，被
    告葉彥祥共犯上開罪名，即失所附麗等語，為被告葉彥祥辯
    護。
六、經查：
（一）按認事、用法，應本於社會倫理通念並探求立法之真意，
      以契合一般健全人之法律感情，不得拘泥於形式上之文字
      ，為機械式之解釋，而悖離社會正常觀念。父母、配偶、
      子女為組成家庭之成員，且為人倫之起源、社會之基礎，
      其以永久共同生活為目的，同居於一家庭，乃倫常之正軌
      。倘因求學、就業等因素，致實際之居住地與戶籍地未能
      合一者，亦為社會通念所接受，自非法律所非難之對象。
      從而因求學、就業等因素而離鄉背井者，無論「籍隨人遷
      」或「人籍分離」，悉遵當事人之選擇，無以公權力介入
      之必要。刑法第146條之妨害投票正確罪，旨在防範以詐
      術或虛偽遷徙戶籍等非法方法，使投票發生不正確之結果
      ，故96年1月24日增訂第2項時，其立法理由已說明：因就
      業、就學、服兵役未實際居住於戶籍地，或為子女學區、
      農保、都會區福利給付優渥、保席次或其他因素而遷籍於
      未實際居住地者，有數百萬人。「然此與意圖支持特定候
      選人當選，進而遷徙戶籍之情形不同，並非所有籍在人不
      在參與投票均須以刑罰相繩，是以第2項以意圖使特定候
      選人當選虛偽遷徙戶籍投票者，為處罰之對象」。亦即，
      因求學、就業等因素，致「籍在人不在」者，與意圖使特
      定候選人當選而「虛偽遷徙戶籍」者，不能同視。再者，
      法律為顧及配偶、親子間之特殊親情，本於謙抑原則在特
      定事項猶為適度之限縮，例如實體法上關於特定犯罪，須
      告訴乃論、得（或應）減輕或免除其刑；在訴訟法上得拒
      絕證言、對於直系尊親屬或配偶，不得提起自訴等，以兼
      顧倫理。本此原則，因求學、就業等因素，未實際居住於
      戶籍地者，原本即欠缺違法性，縱曾將戶籍遷出，但為支
      持其配偶、父母競選，復將戶籍遷回原生家庭者，亦僅恢
      復到遷出前（即前述籍在人不在）之狀態而已，於情、於
      理、於法應為社會通念所容許，且非法律責難之對象。此
      種情形，要與非家庭成員，意圖使特定候選人當選而「虛
      偽遷徙戶籍」者，迥然有別，此有最高法院97年度台上字
      第6856號判決意旨可供參照。
（二）被告葉純美、葉賢祥、鄭子浩、賴秀子均兼寓有為被告葉
      彥祥競選臺東縣金峰鄉第19屆鄉民代表而辦理此次戶籍遷
      移，並均有參與此次投票，此業據被告葉純美、葉賢祥、
      鄭子浩，賴秀子坦承，復有被告葉純美、葉賢祥、鄭子浩
      ，賴秀子之個人戶籍資料、遷入戶籍登記申請書、遷徙紀
      錄、臺東縣金峰鄉第19屆鄉民代表選舉選舉公報、選舉人
      名冊等件影本在卷可稽，堪信為真實。
（三）惟本件被告葉彥祥、葉純美、葉賢祥戶籍原均在臺東縣金
      峰鄉賓茂村35號，被告賴秀子戶籍則於92年12月19日居住
      設籍於臺東縣金峰鄉賓茂村32號，均屬本次選區，此有臺
      東縣選舉委員會網站之臺東縣金峰鄉第19屆鄉民代表選舉
      選舉之選舉區劃分公告在卷可憑，並有被告等人戶籍資料
      在卷可考。嗣被告葉彥祥於96年5月29日遷出、復於97年5
      月7日遷回上址，被告葉純美於89年3月3日遷出、於99年1
      月19日連同其子即被告鄭子浩遷回上址，被告葉賢祥於84
      年3月21日遷出、於99年1月20日遷回上址，被告賴秀子則
      於97年6月11日遷出至金崙36號、於99年1月21日遷入上址
      ，雖均有為選舉之因素，惟被告葉純美、葉賢祥分別為葉
      彥祥二妹、五弟，被告鄭子浩係葉彥祥之外甥（即被告葉
      純美之子），被告賴秀子則係葉彥祥之表姐，有被告等人
      戶籍可考，又上開賓茂村35號住址有被告葉彥祥、葉純美
      、葉賢祥之母，即被告鄭子浩外祖母、被告賴秀子之姑姑
      賴素英長期居住其內，亦有賴素英之戶籍資料在卷可憑，
      是被告5人均因本人或其親人，現在或曾經居住上址，而
      與該地具有一定之連結關係，應堪認定。
（四）依證人即臺東縣大武分局金崙派出所警員陸振隆證稱：「
      （問：在金崙派出所任職多久？）從94年迄今，約6年。
      我住在賓茂，從小就住那邊。」、「（問：警卷第55頁所
      附幽靈人口清查訪問表，是否你所製作？）是的。」、「
      （問：上面清查結果欄記載所寫文字，是否你所實際去查
      訪所記載的結果？）是的。」、「（問：請敘述查訪經過
      情形？）因為我們的查訪，是隨機式，如果有遷出的話，
      7日清查一遍，有刑案的話，每個月清查一次，因為這件
      是隨機式的，所以在他們遷入時，我去清查一次。清查均
      有記載，日期詳如戶卡片（庭呈）。」、「（問：依據你
      所提出的戶卡片，例如說99年1月22日查訪鄭子浩，已於9
      9年1月19日遷入屬實，是否就是在1月22日有實際查訪？
      ）對，我是1月22日16時到18時去查訪，之後再記載1月19
      日遷入屬實，依照戶政事務所傳給我們遷入資料，我們7
      日內就要去查訪。只要有戶籍遷移，我們就去查訪。」、
      「（問：何種情況下，會記載遷入屬實？）我們依照戶政
      事務所傳來給我們的資料去查訪，如果查訪時，家中有人
      的話，會間接詢問有無遷入，但不一定會見到本人。」、
      「（問：就你印象所及，上面所記載的被告，有無實際上
      在賓茂35號生活？）查訪時，不一定會看到本人，我有看
      到過賴秀子，被告等人，我都有碰到，但時間不一樣，詳
      細時間忘記了。」、「（問：卷附55到57頁清查訪問表總
      共有3張，日期分別99年2月22日、99年3月16日、99年5月
      10日，是否表示你三次都有去該地查訪嗎？）這並非查訪
      ，這時已經有此案件，這三天我是有過去他們家裡。」、
      「（問：依照查訪結果欄記載，這三天有無實際上看到被
      告等人在該處居住？）沒有看到被告等人，可能出去，但
      我曾經有碰到或看到被告等人，有跟他們聊過天，所以才
      記載有實際居住，但是被告等人有無居住在那邊，我不知
      道。會記載是因為之前碰到時，被告等人有回來過。」、
      「（問：查訪的三天，實際上並未碰到被告等人？）是的
      。」、「（問：你剛才所述，有碰到過被告等人，是何時
      ？）沒有印象，印象中，只碰過賴秀子，其他被告等人也
      有碰過，但時間不記得了。」、「（問：從99年1月份被
      告等人遷入賓茂35號之後，直到6月12日投票之前，你到
      底有碰過被告他們幾次？）葉彥祥我有碰過，他比較多次
      ，因為他在達仁衛生所上班，他都住賓茂35號，他母親賴
      素英也住那邊，葉賢祥部分，大概有碰過2、3次，也是在
      賓茂35號，葉純美部分，她也是跟葉賢祥一起回來，有看
      過，鄭子浩部分，只看過1次，賴秀子部分，比較會看到
      ，她住於賓茂35號隔壁，她大概一個人自己居住。」、「
      （問：賓茂35號除了被告等人外，還有何人居住該地？）
      還有葉彥祥的媽媽賴素英，哥哥葉愛祥。」、「（問：賴
      素英居住該地多久？）從山上遷移下來，就居住在那邊，
      可能從40幾年就住那邊。」、「（問：葉彥祥、葉純美，
      葉賢祥，這幾個賴素英的子女，有無與賴素英居住在一起
      ？）有的，小孩子的時候都住那邊，出去工作後，才遷離
      那邊。他們何時遷移，我不知道，當時我尚未調到金崙派
      出所。」、「（問：你陳述葉純美等人遷移到戶口後，7
      日內要查訪，那這7天內，有無看到葉純美等3人？）沒有
      。」、「（問：你是否沒有看到這3人，但在報告上記載
      有實際居住於該地？）我有去查訪，但沒有看到他們，是
      在查訪以外的時間看到他們。我事先寫上他們有實際居住
      ，後來才看到他們。」、「（問：是否只要你在轄區內看
      過的人，以後就不必再實際去查訪？）是，但是有規定在
      1年內有看過，才記載有實際居住，查訪時，會問他們家
      人，當時人在那裡。」、「（問：你陳述有問他們的家人
      ，有無實際居住，是問何人，何人回答你？）應該是問葉
      彥祥的母親，還有其他的被告母親都有碰到。賴秀子是因
      為人就住那邊。」等語（見本院99年11月12日審判筆錄）
      ，及證人即臺東縣金峰鄉賓茂村村長林明治證稱：「（問
      ：何時住於賓茂村？）從小，除了當兵離開之外，其餘時
      間均居於賓茂村。」、「（問：就你所知，這幾年有無看
      過被告等人參與社區活動？）有的，他們每年都會回來參
      與活動。例如村莊的豐年祭，或是掃墓、春節，或是親戚
      有婚喪喜慶，也會看到他們。」、「（問：就你所知，賓
      茂35號，長期實際居住的人是何人？）葉彥祥的母親賴素
      英。」、「（問：你可以就每個被告，敘述他們何時居住
      於賓茂村，何時離開，離開後，何時回來，為何回來？）
      葉彥祥部分，他小時住賓茂，何時離開，我不知道，應該
      是工作關係而離開，離開後，因為他在衛生所上班，下班
      後會回家。葉賢祥部分，小時也住賓茂，應該是當兵之後
      ，去外地工作才搬離，就我所知，他結婚之後是住於桃園
      ，住桃園之後，還是有常回去，像豐年祭，婚喪喜慶，過
      年、掃墓都會回來。葉純美部分，小時也是住賓茂35號，
      我不清楚她何時離開，應該也是去外地工作，村莊的人，
      大部分都是因為工作才離開，我所知道也是結婚的時候，
      也是在桃園，也有常回來，像豐年祭，婚喪喜慶，過年、
      掃墓都會回來，或是家裡有重大事情。鄭子浩部分，我比
      較不了解，他都是與父母一起回來，幾乎每次都會回來，
      我有看到鄭子浩參與我們村內活動。賴秀子部分，她住賓
      茂35號隔壁，目前是一個人居住。」、「（問：賴秀子之
      前是否有搬到金崙居住過？）她以前嫁到金崙。」、「（
      問：她嫁到金崙之前，住於何處？）居住於賓茂現在的住
      址。」、「（問：你最近一次，看到葉純美、鄭子浩、葉
      賢祥等人，他們回來賓茂，是何時因何原因回來？）最近
      一次看到他們回來，是因為葉彥祥的兒子結婚，是6月份
      的事情，他們都有回來。」、「（問：在6月之前，所記
      得他們一起回來的時候是何時？）過年掃墓的時候。」等
      語（見本院99年11月12日審判筆錄），暨卷附大武分局金
      崙派出所轄內「幽靈人口」清查訪問表、戶卡片副頁各3
      紙參互以觀，被告等人除因本人或其親人之故，而與上開
      戶籍地具有一定之連結關係外，復因被告葉純美、葉賢祥
      之母即被告鄭子浩之外祖母仍長年居住該地，故上開被告
      於假日時經常返回老家探望，且參與賓茂村村民之婚喪喜
      慶事務，另被告賴秀子則係實際居住在賓茂村等情，均洵
      堪認定。
（五）綜上，被告葉純美、葉賢祥、鄭子浩、賴秀子均與賓茂村
      有相當之淵源，復長期參與地方活動，對賓茂村之風土人
      情，均知之甚詳，就當地之水源、道路、農作等需求，亦
      甚熟稔，此與一般所稱之投票部隊或幽靈人口，實不能相
      提並論，尚難率認被告葉純美、葉賢祥、鄭子浩、賴秀子
      等人無實際居住之事實。且被告葉純美、葉賢祥、鄭子浩
      、賴秀子與被告葉彥祥均具有如上親屬關係，其中被告葉
      純美、葉賢祥與被告葉彥祥本係同戶籍，被告賴秀子亦曾
      長期居於本次選舉區內，嗣因工作、婚姻等因素而遷移戶
      籍，此次係因支持其親人競選，而同意由被告葉彥祥將戶
      籍遷回原生家庭，僅恢復到遷出前之狀態而已；被告鄭子
      浩則跟隨其母葉純美遷移戶籍至其外祖母家中，於情、於
      理，均非法律責難之對象，依上開最高法院判決意旨，自
      不該當於刑法第146條第2項之妨害投票罪名，是以，被告
      葉彥祥為被告葉純美、葉賢祥、鄭子浩、賴秀遷移戶籍至
      臺東縣金峰鄉賓茂村3鄰賓茂35號之行為，亦難認有何妨
      害投票犯行。
七、綜上所述，本件公訴人所舉證據，尚不能證明被告等人有妨
    害99年6月12日臺東縣金峰鄉第19屆鄉民代表選舉第三選舉
    區選舉投票之犯行，此外，復查無其他積極證據，足認被告
    等人有公訴人所指之上揭犯行，揆諸首揭說明，自應為被告
    等人無罪之諭知。
據上論斷，應依刑事訴訟法第301條第1項前段，判決如主文。
本案經檢察官何昌翰到庭執行職務。
中    華    民    國    99    年    11    月    26    日
                  刑事第三庭  審判長法  官  范乃中
                                    法  官  李俊彬
                                    法  官  林拔群
以上正本證明與原本無異。
如不服本判決應於收受送達後10日內向本院提出上訴書狀，並應
敘述具體理由；其未敘述上訴理由者，應於上訴期間屆滿後20日
內向本院補提理由書（均須按他造當事人之人數附繕本）。「切
勿逕送上級法院」。告訴人或被害人對於本判決如有不服，請書
具不服之理由狀，請求檢察官上訴者，其上訴期間之計算係以檢
察官收受判決正本之日期為準。
                                    書記官  王希文
中    華    民    國    99    年    11    月    26    日

司法院資訊處製作；財團法人民間司法改革基金會備份。
